臺灣板橋地方法院民事判決　　　　　　　95年度訴字第1399號
原　　　告　希旺科技股份有限公司
法定代理人　丁○○
訴訟代理人　林聖鈞律師
複訴訟代理　范晉魁律師
人
被　　　告　敦樸企業股份有限公司
　　　　　　　　　　　　之6
法定代理人　丙○○
訴訟代理人　鄭仁壽律師
上列當事人間請求返還保證金事件，經本院於民國96年6 月5 日
言詞辯論終結，判決如下：
    主  文
原告之訴駁回。
訴訟費用由原告負擔。
    事實及理由
一、原告主張：
    (一)訴外人甲○○○○○ ELECTRONICS CORP.（下稱甲○○○○○公司）與
      被告曾於民國93年11月28日以電子郵件方式，與被告間訂
      有「…甲○○○○○同意在第一批IPEN貨品送達甲○○○○○後一年內
      ，向OPCOM 購買至少100K的IPEN…。」內容之契約。後自
      原證三電子郵件「…先是把美金100,000 元的可退回NRE
      擔保金在2002/12/30前匯給你們，後來又同意並發出
      100,000 個產品的定單，接下來又提供了貸款的保證支票
      給你們…。」等內容可知，甲○○○○○公司不但已給付模具擔
      保金予被告，更針對IPEN相機向被告下10萬個產品之定單
      。上述等情更有原證五之報價單可資憑證。自原證一
      甲○○○○○與被告訂立之契約中可知，雙方對買賣標的、數量
      （10萬台以上之IPEN相機）已有合意，而IPEN相機之單價
      雖尚未具體約定，惟仍得依交貨情形決定，是甲○○○○○公司
      與被告間已於93年11月28日，就10萬台以上之IPEN相機成
      立買賣契約無疑。再自原證三、原證五之內容可知，
      甲○○○○○公司已對被告下訂單，而由被告關係企業之OPCOM
      公司代為報價，是甲○○○○○公司與被告間就IPEN相機實已訂
      有買賣契約，殆屬無疑。
    (二)若 鈞院認定甲○○○○○公司與被告間未就IPEN相機定有買賣
      契約，則甲○○○○○公司亦曾給付被告10萬美金之「模具費
      」，藉以開發樣品。為此，雙方約定被告應於93年12月31
      日前，給付甲○○○○○公司5 個IPEN相機可使用之樣品，即雙
      方已對移轉IPEN相機「模具」即「樣品」所有權予甲○○○○○
      公司，並由甲○○○○○公司給付價金有意思合致，亦即雙方對
      此定有買賣契約，明若觀火。自原證三、原證四可知，
      甲○○○○○公司係期待得順利取得IPEN相機樣品，且預計於
      CES 展覽中申請前揭樣品為”Best of CES 2003”產品，
      始與被告訂有樣品買賣契約，亦即被告不於CES 展覽期間
      給付IPEN相機，將無法達成樣品買賣契約之目的，甲○○○○○
      公司遂解除樣品買賣契約。樣品買賣契約既已解除，則依
      民法第259 條第2 款規定，被告自應返還甲○○○○○公司10萬
      美金之買賣價金，昭然若揭。
    (三)自上述可知，甲○○○○○公司與被告約定，被告應完成並提供
      IPEN相機樣品，再由甲○○○○○公司給付報酬，且甲○○○○○公司
      亦已預付上開承攬報酬，是雙方應已成立承攬契約無疑。
      又被告未於雙方約定，得達成樣品承攬契約目的之期限內
      完成工作，故甲○○○○○公司遂依民法第502 條第2 項解除樣
      品承攬契約。樣品承攬契約既已解除，則依民法第259 條
      第2 款規定，被告自應返還甲○○○○○公司預付之10萬美金承
      攬報酬，彰彰明甚。
    (四)再者，甲○○○○○公司與被告約定，由甲○○○○○公司委任被告製
      作IPEN相機樣品，甲○○○○○公司並已給付委任被告之費用美
      金十萬元整，故雙方應成立有償委任契約。又被告未盡善
      良管理之注意義務，未於達成委任目的之期限內交付IPEN
      相機樣品予甲○○○○○公司，故甲○○○○○公司遂解除樣品委任契
      約。樣品委任契約既已解除，則依民法第259 條第2款 規
      定，被告自應返還甲○○○○○公司預付之10萬美金委任費用，
      至為明灼。
    (五)綜上，不論甲○○○○○與被告間所定契約之標的或性質，被告
      皆因可歸責於自己之事由，致甲○○○○○公司解除契約，是被
      告自應返還甲○○○○○公司10萬元美金。而甲○○○○○公司已將上
      開債權讓與原告，爰依債權讓與及民法第259 條之規定請
      求被告給付。
    (六)本件被告收受擔保金後，拒絕履行兩造間之契約，多次交
      涉中被告均未有善意之回應，顯係以訂約此一虛偽意思表
      示，詐取原告之擔保金，原告自得依民法第92條之規定，
      以起訴狀繕本送達為撤銷契約之意思表思，並依民法第
      179 條之規定，請求被告返還美金10萬元。又此與上開民
      法第259 條第1 、2 款間，請求鈞院擇一為有利於原告之
      判決。
    並聲明：被告應給付原告美金10萬元，及自91年12月30日起
      至清償日止，按年息百分之五計算之利息。
二、被告則抗辯：
    (一)被告公司與訴外人OPCOM 乙○○○○○○ CAPITAL INC.，為依不
      同國家法律所成立之不同公司法人主體，被告公司之英文
      名稱為「OPCOM INC.」，此有經濟部國際貿易出進口廠商
      登記可證，營業所「台北縣三重市○○路○段609 巷六號
      八樓之六」，亦有經濟部商工登記公示資料可證，為依中
      華民國法律所成立之公司法人，與匯款單所示之「OPCOM
      乙○○○○○○ CAPITAL INC.」、住址「台北縣三重市○○路○
      段609 巷六號八樓之五」不同，且依原告所提出之原證十
      所示，OPCOM 乙○○○○○○ CAPITAL INC.屬維爾京群島之公司
      ，其名稱不同，地址亦不相符，公司成立所依據之法律分
      屬不同國家，為不同之公司法人，僅是隸屬同一集團。原
      告顯然將二者誤認為同一主體。
      1.公司負責人同時擔任其他公司法人之不同職位，應以其
        商業文件所顯示之公司，認定其法律效力，同前所述，
        本件系爭買賣交易對象為「OPCOM 乙○○○○○○ CAPITAL
        INC.」與甲○○○○○公司間，雖丙○○先生同時擔任被告公
        司之法定代理人，但公司負責人同時兼任集團內其他公
        司之負責人或其他職位，為現今普遍之現象，雖公司之
        負責人對外代表公司，然係爭往來交易之商業文件已足
        以顯示其交易對象，不得僅依丙○○先生同時擔任被告
        公司之負責人，即認定其所為之法律行為均為被告公司
        之法律行為，對被告公司發生法律之效力。
      2.本件系爭買賣交易對象為OPCOM 乙○○○○○○ CAPITAL INC.
        與甲○○○○○公司間，此不獨有原告所提原證二匯款單所示
        之公司名稱為「OPCOM 乙○○○○○○ CAPITAL INC.」，另外
        原證五之報價單（QUOTATION SHEET） 所顯示之報價人
        亦為「OPCOM 乙○○○○○○ CAPITAL INC.」，因此
        本件與甲○○○○○公司交易之主體確實為OPCOM 乙○○○○○○
        CAPITAL INC.。
    (二)退萬步言，縱鈞院認定被告確實為本件交易主體，但本件
      買賣契約是否成立尚有疑問，本件原告主張買賣契約業已
      成立無非以原證一、原證三之電子郵件及原證五之第三人
      OPCOM 乙○○○○○○ CAPITAL INC.之報價單，做為認定本件契
      約成立之要件，惟查被告否認原證一及原證三之效力，縱
      認原證一有效力，但原證一究竟為要約或要約之引誘，依
      原告所不否認之原證五報價單所示，該報價單應為正式之
      要約，原證一為要約之引誘，原告既認定兩造間成立買賣
      契約，原告應已同意原證五報價單之條件，因此系爭買賣
      契約之條件應以原證五為憑。依原證五之報價單所示：「
      Remark #2 NRE Charge of US＄100,000 received, and
      will not be refunded. 」（NRE 美金＄100,000 元已收
      到，但不會退還），由此可知，系爭10萬美金並不會退還
      ，因此，原告自不得主張退還。且依原證一第3 點所記載
      ：「Pretec will pay for the tooling charge of US＄
      100,000 before the end of 2002」（Pretec會在2002年
      以前匯出美金10萬元的模具費），因此系爭10萬美金之性
      質為模具費，所謂模具費依業界之習慣係委託之ㄧ方交付
      模具費用做為委託開發模具之用，模具費通常不退回，如
      委託方下單達一定量以上，該模具費會折入價金或不折入
      價金但以降低單價的方式由受託人吸收成本，且依原證四
      之電子如示，OPCOM 乙○○○○○○ CAPITAL INC.確實有完成樣
      品並交付甲○○○○○公司，故原告不得請求退還系爭模具費。
      並聲明：請求駁回原告之訴。
三、兩造於本院96年3月2日言詞辯論期日協議不爭執之事實為：
    (一)甲○○○○○公司於91年12月30日將美金10萬元匯入OPCOM
      乙○○○○○○ CAPITAL INC.之帳戶（帳號：000-000-00000000
      ，營業所：台北縣三重市○○路○ 段609 巷6 號8 樓之5
      ）。甲○○○○○公司並於95年8 月10日將其對被告之上開10萬
      元美金返還請求權讓與給原告。
    (二)被告公司在經濟部登記之地址為台北縣三重市○○路○ 段
      609 巷6 號8 樓之6 ，然其在徵才網頁之聯絡地址則與
      OPCOM 乙○○○○○○ CAPITAL INC.之地址同（同號8 樓之5）
四、查丙○○同時為被告公司與OPCOM 乙○○○○○○ CAPITAL INC.之
    法定代理人，丁○○亦同時為原告公司與甲○○○○○公司之法定
    代理人，本件交易係由丁○○代表甲○○○○○公司與丙○○洽商
    訂立等情，業據證人即原告公司副理戊○○於本院96年6 月
    5 日言詞辯論期日到場證述明確，並為兩造所不爭執，則本
    件應先究明之爭點為：丙○○於本件究係代表被告公司或係
    代表OPCOM 乙○○○○○○ CAPITAL INC.與甲○○○○○公司締約？
    (一)按民事訴訟如係由原告主張權利者，應先由原告負舉證之
      責，若原告先不能舉證，以證實自己主張之事實為真實，
      則被告就其抗辯事實即令不能舉證，或其所舉證據尚有疵
      累，亦應駁回原告之請求。最高法院17年上字第917號判例
      參照。本件原告主張系爭交易係於甲○○○○○公司與被告公司
      間存在，既為被告所否認，依上開判例意旨，自應由原告
      就其主張之有利事實負證明之責。
    (二)次按債權債務之主體，應以締結契約之當事人為準，不問
      其實際情形如何，應由締約之當事人行使契約上之權利，
      負擔其義務。又依最高法院39年台上字第1053號判例意旨
      ，解釋當事人之契約，應以當事人立約當時之真意為準，
      而真意何在，又應以過去事實及其他一切證據資料為斷定
      之標準，不能拘泥文字致失真意。查被告公司之英文名稱
      為OPCOM INC.，營業所設於台北縣三重市○○路○段609巷
      六號八樓之六，有被告提出之經濟部國際貿易出進口廠商
      登記、經濟部商工登記公示資料各1 份附於本院卷第67-
      69頁可憑。OPCOM 乙○○○○○○ CAPITAL INC.係屬維爾京群島
      之公司，在台營業所為台北縣三重市○○路○段609 巷6
      號8 樓之5 等情，亦有原告所提「得得人才網」徵才資料
      之影本1 份附於本院卷第80-86 頁可證，並經本院依原告
      聲請向華僑銀行函調OPCOM 乙○○○○○○ CAPITAL INC.開戶資
      料查證無訛，並有開戶資料之影本1 份附於本院卷第149-
      154 頁可據。則被告公司與OPCOM 乙○○○○○○ CAPITAL INC.
      顯係依不同法律依據設立之法人，應有不同之法人格。再
      依原告所提丙○○就系爭交易所寄送予原告之報價單（
      QUOTATION SHEET） ，係以OPCOM 乙○○○○○○ CAPITAL INC.
      名義而為報價，此有該報價單及譯文之影本各1 份附於本
      院卷第23-25 頁可憑。原告雖爭執其並未同意該報價單所
      列載之交易條件，但就丙○○確有以該OPCOM 乙○○○○○○
      CAPITAL INC.名義之報價單提報交易條件乙情，並不爭執
      。再參以丙○○亦係指示原告將10萬美金開模費用匯付至
      OPCOM 乙○○○○○○ CAPITAL INC.帳戶，原告嗣亦係將系爭10
      萬美金匯與OPCOM 乙○○○○○○ CAPITAL INC.帳戶等情，為兩
      造所不爭執，並有匯款單（WIRE TRANSFER ORDER） 及其
      譯文之影本各1 份附於本院卷第9-11頁可稽。則被告抗辯
      ：丙○○係代表OPCOM 乙○○○○○○ CAPITAL INC.與甲○○○○○公
      司締約，即非不可採信。
    (三)原告雖又主張丙○○為洽商系爭交易而寄發之電子郵件，
      均係由被告公司網址所寄發，足見系爭交易之主體應係被
      告等語，惟觀諸附於本院卷第7、11-13、17-19、26-29頁
      之電子郵件，有部分郵件係寄送至丙○○（即郵件中署名
      Jack者）於OPCOM 乙○○○○○○ CAPITAL INC.之電子信箱「Ja
      ck@opcomgroup.com.tw」，其餘丙○○由「Jack@opcom.
      com.tw」電子信箱寄送予丁○○等人之電子郵件，均係就
      丁○○（郵件中署名Golden者）等人寄發至其「Jack@
      opcom.com.tw」電子信箱地址之郵件為回覆，自難僅據覆
      信信箱地址為「Jack@opcom.com.tw 」，即認丙○○係以
      被告名義與甲○○○○○ ELECTRONICS CORP.締約。原告雖又舉
      證人戊○○到場證稱：「（原告訴訟代理人問：本件原告
      法代與被告法代談系爭買賣時，丁先生是代表哪一家公司
      ？）是代表被告敦樸企業股份有限公司，這件在哪裡談我
      不清楚，但之前其他的案子我們都去他們公司談。本件我
      沒有參與洽談的過程。其他的案子雖然是向大陸下單，但
      取樣品之前都是跟被告洽談。樣品有時是從大陸寄過來，
      有時是被告轉寄過來。如果商品交貨有問題，是由被告來
      進行維修處理。退貨我們也是退到被告公司的指定點，維
      修完再寄給我們。」等語（見本院96年6 月5 日言詞辯論
      筆錄），惟證人戊○○亦證述：系爭交易係由丁○○與丙○○所洽商，伊未參與系爭交易之洽談過程等詞明確，則
      其證述丙○○係代表被告公司與甲○○○○○公司締約，已難遽
      信。至其雖亦證述：伊有打電話向被告催樣品等語，惟原
      告前曾與被告在大陸地區設立之公司交易，但樣品有時亦
      委由被告轉送，並負責維修等情，亦據證人戊○○證述「
      其他的案子雖然是向大陸下單，但取樣品之前都是跟被告
      洽談。樣品有時是從大陸寄過來，有時是被告轉寄過來。
      如果商品交貨有問題，是由被告來進行維修處理。退貨我
      們也是退到被告公司的指定點，維修完再寄給我們。」等
      語明確（參見本院96年6 月5 日言詞辯論筆錄），是亦難
      僅據原告有向被告催付樣品，即認交易係在被告與甲○○○○○
      公司間存在。況且，本件丙○○業已表明以OPCOM
      乙○○○○○○ CAPITAL INC.名義報價，甲○○○○○公司亦係將費用
      付予OPCOM 乙○○○○○○ CAPITAL INC.，有如前述，則原告縱
      嗣後係向被告公司催討樣品，亦無礙於本件契約之主體係
      OPCOM 乙○○○○○○ CAPITAL INC.，並非被告之認定。
    (四)此外，原告就其主張系爭交易係在甲○○○○○公司與被告間存
      在之事實，並未舉證以為證明，則其以被告有給付遲延情
      事，而對被告為解除契約之意思表示，並其有受被告之詐
      欺而與被告締約，爰為撤銷締約之意思表示，主張依民法
      第259 條第1 、2 款及第179 之規定，請求被告返還所受
      領之給付美金10萬元，即屬無據，應予駁回。
五、本件事證已臻明確，兩造其餘主張陳述及所提之證據，經審
    究後認無礙勝負之判斷，爰不一一論列，附此敘明。
六、結論：本件原告之訴為無理由，依民事訴訟法第78條，判決
    如主文。
中　　華　　民　　國　　96　　年　　6 　　月　　22　　日
                  民事第二庭    法　官　陳麗玲
以上正本係照原本作成
如對本判決上訴，須於判決送達後20日內向本院提出上訴狀
中　　華　　民　　國　　96　　年　　6 　　月　　22　　日
                            書記官　陳玉心
